臺灣高雄地方法院刑事判決　　　　　　　 88年度訴字第542號
公　訴　人　臺灣高雄地方法院檢察署檢察官
被　　　告　戊○○
選任辯護人　王叡齡律師
　　　　　　宋明政律師
　　　　　　林晉宏律師
上列被告因貪污治罪條例等案件，經檢察官提起公訴（87年度偵
字第11150 號），本院判決如下：
    主  文
戊○○免訴。
    理  由
一、公訴意旨係以：被告戊○○於民國84年11月至87年7 月間，
    擔任台灣電力公司（下稱台電公司）業務處處長，負有業務
    處配電、受電業務之督導、決策之責。緣台電公司自82年11
    月間修訂「二次變電所安全防護措施要點」，要求各區處視
    變電所重要性、環境等需求，檢討裝設影像監控系統之需要
    性。於84年9 月12日業務處召集各區處相關人員會商研訂「
    二次變電所影像監控管理系統功能及設備需求」，決議以會
    中訂定之20項原則（下稱20項原則）作為日後各區處推動影
    像監控系統之功能需求。前任台電公司材料處副研究員之乙○○（另經本院判決免訴）自戊○○處得知此情，與「天眼
    企業有限公司」（下稱天眼公司）負責人己○○及經理丙○○（另經本院論罪科刑），為使天眼公司參與台電公司屏東
    區營業處（下稱屏東區處）變電所監視系統工程順利得標，
    先由乙○○向屏東區處資控股股長庚○○（其所涉背信犯行
    另經本院論罪科刑）表示在事成之後將致贈上程款百分之1
    的好處（行賄部分另經本院諭知免訴），由庚○○遂委託丙○○代為規劃、設計該區處變電所監視系統工程之規範（工
    程名稱：屏東所轄s/s 影像監視管理系統工程，下稱本件工
    程），為減少其他廠商之競標機會，乃設計採用低照度夜視
    功能攝影機（O.009LUX）每秒傳輸4 個以上畫面之較高規格
    作為該次工程招標之規範，且己○○告知乙○○每個變電所
    約需工程款新台幣（下同）500 萬元，屏東區處之3 個變電
    所總計需工程款1,500 萬元，並要求屏東區處副經理辛○○
    向上級申請1,500 萬元之預算，辛○○便基於圖利之意思，
    配合上揭金額再加上作業費用等以1,666 餘萬元之金額，檢
    附該區處前述工程管理系統功能需求及設備說明、預算需求
    等陳報台電公司業務處核定（辛○○被訴圖利部分另由本院
    判決免訴），嗣因承辦人即台電公司業務處主管配電自動化
    股長壬○○審核發現屏東區處所提出之功能需求與總公司頒
    訂20項原則部分不符，即依20項原則提出「屏變601 號屏東
    所轄影像監控管理系統擴充工程工作單修訂意見」，內含「
    無須採用低照度夜視型攝影機」、「3 秒鐘傳輸1 個畫面」
    等8 項修正意見，併同核准通知單簽陳業務處正、副主管批
    示。期間乙○○曾以天眼公司名義親赴總公司面洽壬○○並
    請依屏東區處所提規範需求核准，惟未獲壬○○理會。乙○○亦經由庚○○採用天眼公司設計之規範供作向業務處核請
    工程款經費之依據等情告知戊○○，並囑託戊○○利用其業
    務權限追蹤核定之情形。詎戊○○乃基於圖利之犯意，在壬○○所簽擬之意見呈報至其手中，而得知規範需求已遭修改
    放寬後，旋將乙○○找至其辦公室，明知依該公司「文書工
    作手冊」第8 章第1 節一般保密之1 至4 、8 及「文書處理
    檔案管理手冊（修正版）」第67條「一般保密事項」：（1
    ）至（4） 等相關之規定，不得將上揭工作單修訂意見出示
    於業務上無關之人，竟違反上揭規定，將其職務上應保守知
    該工作修訂單意見內容告知乙○○並交付其抄錄，而乙○○
    經與丙○○、己○○等人商議後，認為務必保留「採用夜視
    攝影機」、「每秒傳輸4 個畫面」2 項需求以避免其他廠商
    搶標，戊○○遂依乙○○之囑託指示不知情之承辦人壬○○
    、副處長甲○○等人，假藉給屏東區處試辦為明。將該公文
    退回重簽，完全按照屏東區處所提出之規範需求未與修正並
    撥列預算核准辦理，俾為天眼公司護航。嗣天眼公司向神通
    電腦高雄分公司（下稱神通公司）借牌，於86年5 月3 日得
    標，因認被告戊○○涉犯刑法第132 條第1 項之洩漏國防以
    外機密罪嫌及貪污治罪條例第6 條第1 項第4 款之圖利罪嫌
    等語。
二、證據能力之意見：
（一）按92年1 月14日修正通過之刑事訴訟法施行前，已繫屬於
      各級法院之案件，其以後之訴訟程序，應依修正刑事訴訟
      法終結之。但修正刑事訴訟法施行前已依法定程序進行之
      訴訟程序，其效力不受影響，刑事訴訟法施行法第7 條之
      3 定有明文。是以，被告以外之人即證人壬○○、甲○○
      於91年4 月9 日即修正刑事訴訟法施行前在本院訊問時所
      為證述，經依當時法律規定具結向法官所為陳述，另共同
      被告乙○○於同法修正前在本院訊問時之供述，雖未經交
      互詰問程序，同均有證據能力。另證人壬○○、甲○○於
      調查中陳述，當事人及辯護人於言詞辯論終結前均未爭執
      其證據能力，本院審酌渠於調查中以證人地位作證，又陳
      述距案發較近，記憶較為新鮮，未受污染，採為證據應屬
      適當，依刑事訴訟法第159 條之5 第2 項規定，應有證據
      能力。另就被告以外之人庚○○於調查中陳述，當事人於
      本院審理中並不爭執證據能力，並就此為辯論（本院卷8,
      第17頁），依同上規定，認有證據能力。惟被告以外之壬○○、甲○○於偵查中向檢察官所為陳述，因係以關係人
      身分到案，並未依法行證人具結程序，另共同被告庚○○
      於偵查中陳述，就被告戊○○所涉犯行陳述，亦未具結，
      依同法第158 條之3 明文，自無證據能力。
（二）被告乙○○於95年6 月15日到庭作證時，表示身體不適，
      對詰問人詢問事項均無法記憶，且經診斷結果罹有憂鬱症
      及巴金森氏症，言語表達能力退化，認知及記憶力下降，
      無法明確表述等節，有審判筆錄及台北市立聯合醫院84年
      10月12日北市醫仁字第09432886100 號函在卷可佐（本院
      卷6,第69頁以下；卷5,第183 頁），其於審理中既因身心
      障礙致記憶喪失，無法陳述，其於調查中所為陳述，依刑
      事訴訟法第159 條之3 第2 款規定，應有證據能力。
（三）本判決所引用之其餘證據資料（詳後引證據），其中傳聞
      書面證據部分，縱無刑事訴訟法第159 條之1 至第159 條
      之4 或其他規定之傳聞證據例外情形，亦因被告、辯護人
      及檢察官或同意可作為證據使用，或未聲明異議，依刑事
      訴訟法第159 條之5 第1 項、第2 項之規定，本院審酌該
      證據作成之情況，大抵為係台電公司法規、規範或簽文，
      或係工程採購頂算申請相關文件，或係本院向各機關函查
      公文，均屬相關機關基於業務職掌所製作之紀錄文書或證
      明文書，均認採為證據應為適當，自得為證據。
三、按犯罪後之法律已廢止其刑罰者，應諭知免訴之判決，刑事
    訴訟法第302 條第4 款定有明文。被告之行為，在行為時法
    律雖有處罰明文，但依裁判時之法律，因犯罪構成要件變更
    ，已無刑罰之規定時，即屬犯罪後之法律已廢止其刑罰之範
    圍，應依刑事訴訟法第302 條第4 款之規定諭知免訴（最高
    法院92年度台非字第106 號、93年度台上字第5165號判決參
    照）。又按刑法第10條第2 項對於公務員定義之修正目的係
    為避免不當擴大刑罰權之情形，而對公務員之範圍加以限縮
    ，性質上屬於刑罰權的減縮，因減縮適用範圍，修正後既非
    屬刑法所稱之公務員，已不構成以公務員為犯罪主體之罪，
    即裁判時法因犯罪構成要件限縮，於修正限縮後，其行為不
    罰者，即屬犯罪後已廢止其刑罰，應依刑事訴訟法第302 條
    第4 款「犯罪後法律已廢止其刑罰」的規定，諭知免訴判決
    ，惟若其行為另構成其他罪名時，且經起訴，亦不能恝置不
    論，如起訴之事實，因特別法與普通法之關係，而適用特別
    法規定處斷，今特別法之犯罪構成要件限縮後，已無法再依
    特別法處斷，則無特別法與普通法之關係，即應依原來普通
    法之規定處斷。此時，應依修正後刑法第2 條第1 項規定，
    適用最有利於行為人的法律。例如修正前因具公務員身分而
    成立受賄者，修正後已不具公務員身分，雖不再成立受賄罪
    ，但仍得成立背信罪，適用修正後刑法第2 條第1 項規定的
    結果，自得依依背信罪加以論處（甘添貴，「刑法新規定對
    公務員權益的影響」，刑事法學雜誌第50卷第4 期，第58頁
    ，同此見解），故台電公司員工於修法後，固不該當於刑法
    上公務員（詳如後述），惟其原被訴收受圖利、洩漏國防以
    外機密等犯罪事實如成立其他犯罪，仍應由本院為實體審認
    ，若未成立其他犯罪，始得就起訴罪名為免訴諭知。
四、公務員問題：
（一）94年2 月2 日修正公布，並自95年7 月1 日施行之刑法第
      10條第2 項有關公務員之定義，為避免因具有公務員身分
      ，未區別其從事職務之種類，即課予刑事責任，而有不當
      擴大刑罰權之情形，對於公務員之範圍加以減縮。依新修
      正之規定關於公務員之定義分為3 種類型：一為依法令服
      務於國家、地方自治團體所屬機關而具有法定職務權限者
      ；二為其他依法令從事於公共事務，而具有法定職務權限
      者；三為受國家、地方自治團體所屬機關依法委託，從事
      與委託機關權限有關之公共事務者。其中第1 種類型所謂
      「國家、地方自治團體所屬機關」，係指執行國家或地方
      地治團體「公權力」之行政機關及其他公務機關而言。至
      國家或地方自治團體所設置之獨立組識體，除行政機關及
      其他公務機關以外，尚有公立學校、公立醫院及公營事業
      機構。而公立學校、公立醫院，雖為國家或地方自治團體
      所屬機關，惟並非依法行使公權力之中央或地方機關；至
      公營事業機構，所從事者，大多屬行政營利行為，在行政
      法上並未將其列為行政機關之範疇，且亦非依法行使「公
      權力」之中央或地方機關。次者，第2 種所謂依法令從事
      於公共事務，而具有法定職務權限之人員，所謂「公共事
      務」，不問其為國家或地方之事務，惟以涉及有關公權力
      行使之事項為限。此類人員雖未服務於公務機關，原非一
      般觀念之公務員，惟依法令負有一定公共事務之處理權限
      ，自應以涉及有關公權力行使之事項為限，始能令其負有
      特別服從義務。而所謂涉及有關公權力行使之事項，凡公
      務員代表國家行使權利之行為，而與國家之權力作用有關
      者。是以，所謂「公務員」，在主體的要件上，限於服務
      於國家、地方自治團體所屬機關的公務人員，或者是依法
      令從事於公共事務而具有法定職務權限者，或是受機關委
      託而從事與委託機關權限有關之公共事務者。在事務的要
      件上，除了服務於國家或地方自治團體所屬機關之人員外
      ，則必須是從事於公共事務者，而所謂公共事務必須係關
      於公權力行為，私經濟行為並不包含在內；簡言之，修法
      後刑法關於公務員概念之範圍，僅限縮於「與公共事務及
      公權力之行使相關之人員」（台灣高等法院暨所屬法院95
      年6 月因應新修正刑法施行座談會提案第24號研討結果參
      照）。
（二）經查台電公司為公司組織，但因該公司政府持股比例在百
      分之50以上，仍係公營事業機關，依修正前刑法及司法院
      大法官會解釋釋字第8 、73號解釋，屬於刑法上之公務員
      ，而有貪污治罪條例之適用，然於95年7 月1 日上開修正
      之新法生效後，被告戊○○所服務之台電公司為政府與人
      民合資組成，僅係依電業法第7 條第2 項所稱公營電業經
      營事業，係以私法組織型態，經政府核准備案而從事營利
      行為，並非基於公權力主體行使統治權，即對外無強制服
      從關係，而係處於私人相當法律地位，對價提供客戶用電
      ，屬私經濟行政態樣一種，故被告行使職務範圍亦與國家
      或地方自治團體公權力行使無涉，即均非依法令服務於國
      家、地方自治團體所屬機關而具有法定職務權限，以及其
      他依法令從事於公共事務，而具有法定職務權限者；亦非
      受國家、地方自治團體所屬機關依法委託，從事與委託機
      關權限有關之公共事務者。且其機構人員所從事之事務，
      僅涉及私權或私經濟行為，又被告擔任業務處處長職位，
      除因個案需求，提出請購需求規範送交採購部辦理採購外
      ，亦不辦理直接採購業務等節，有台電公司95年8 月16日
      電業第9507-0530 號函在卷可稽（本院卷6,第158 頁），
      且本件發包施作之際，政府採購法尚未公布實施，政府採
      購制度未備，仍沿用主計處稽查條例，另一般法定或首長
      所指定監辦採購人員係指會計、政風人員，亦非被告職務
      所應擔任者，均顯見被告非依政府採購法規定承辦、監辦
      採購人員至明，則其既未涉及公權力行使，亦非依法令從
      事於公共事務，而具有法定職務權限之人，自非刑法第10
      條第2 項所稱之公務員，自無貪污治罪條例之適用，自不
      成立同條例之圖利罪及刑法公務員瀆職罪章第131 條圖利
      罪、第132 條洩漏國防以外公務機密罪名，惟以其擔任台
      電總公司業務處處長職務，仍屬為台電公司處理事務之人
      ，則有可能成立刑法第342 條背信罪、第316 洩漏業務機
      密罪嫌，揆諸前揭意見，仍須就此審體審究，於無證明普
      通刑法罪名成立時，始得為免訴之諭知。
五、訊據被告戊○○對其於85年間擔任台電公司業務處長任內，
    有受理屏東區處申請本件工程預算案，就此案與下屬壬○○
    等人當面會談後，由壬○○重簽「配電設備零星擴充改善工
    程工作單核准通知單」後，依屏東區處預算及工程需求核准
    通過等情，惟堅決否認有何洩漏20項原則、工作單修訂意見
    內容予乙○○知悉，並配合屏東區處陳報規範圖利天眼公司
    使之得標等節，辯稱：20項原則並非具有強制力之共同規範
    ，只是各區處辦理監視系統工程之最低標準，亦非屬機密事
    項，又本件工程因預算需求在5 千萬元以下，屬授權各營業
    區處自行辦理範圍，總公司營業處僅作工程預算執行形式審
    核。另伊於會辦申請公文中，並未將壬○○簽擬8 項修正意
    見內容交付乙○○抄錄，乙○○得知悉8 項修訂意見內容，
    諒係壬○○於簽文前與屏東區處庚○○聯絡，由庚○○告知
    天眼公司，而非伊所洩密，又伊要求壬○○將簽陳退回重簽
    ，只就工程預算未隨修訂內容降低，及是否產生綁標問題，
    徵詢壬○○等人意見，並因考量屏東區處特殊需求後，同意
    依屏東區處提出需求為本件工程試辦，並非意在圖利天眼公
    司，另其亦不知乙○○、己○○及庚○○等人有何約定報酬
    協議存在等語。
六、公訴意旨認被告有圖利、洩漏公務機密（應係普通刑法背信
    、洩漏業務機密）罪嫌，主要係以共同被告乙○○、證人壬○○證述、台電公司文書工作手冊及文書處理檔案管理手冊
    相關保密條款、乙○○與案外人台灣電波公司馮副總經理87
    年2 月8 日、戊○○與乙○○86年9 月17日通訊監察譯文及
    被告戊○○有找壬○○退回本件工程修改意見後重簽核定等
    節為其主要論據。經查：
（一）台電公司於82年11月23日修訂「二次變電所安全防護措施
      要點」，並由業務處於84年9 月12日召集各區處相關主管
      人員會商決議研訂20項原則，作為日後各區處推動影像監
      控系統基本功能藍本。嗣屏東區處內部於85年11月27日由
      經理朱文旭核定簽辦用箋，提出預算金額1,661,625 元辦
      理本件工程，並檢附工程成本分析表、功能需求與設備說
      明，轉陳總公司申請核撥預算1,700 萬元，嗣台電公司業
      務處主管配電自動化股長壬○○於85年12月7 日制作「簽
      辦用箋」，就屏東區處申請案擬定8 項修正意見，並逐層
      上陳至副處長甲○○，再於同月16日更易改作「配電設備
      零星擴充改善工程工作單核准通知單」（下稱核准通知單
      ），並將上開修訂意見援為附件。惟於同月23日由戊○○
      核定之核准通知單，並未加註上開修正意見，而原則同意
      依屏東區處所請辦理，並指示預算支應項目等節，有卷附
      台電公司研討會議紀錄、屏東區處簽辦用箋、工作單、工
      程成本分析表，台電公司簽辦用箋、核准通知單等文書在
      卷可稽（詳見證物卷），均堪以認定。又查證人壬○○於
      受理屏東區處本件工程申請預算公文後，於85年12月7 日
      在業務處擬妥簽辦用箋、核准通知單，及文書內容或附件
      所加註8 項修正意見，均屬台電公司內部文書，且尚逐層
      會辦核示中，尚未經分權負責者終局核定，另證人壬○○
      、甲○○亦證述因公文內提到預算金額，涉及發包的底價
      ，公文傳遞係以密件處理等語（本院原審理卷6,第84,88,
      113 頁），此部分對外自應屬業務上應機密之事項，殆無
      疑問，併合先敘明。
（二）按刑事訴訟法第156 條第2 項明定「被告或共犯之自白，
      不得作為有罪判決之唯一證據，仍應調查其他必要之證據
      ，以察其是否與事實相符」。而共同被告雖處於同一訴訟
      程序而同時接受審理，然其訴訟客體仍屬各別，即分別為
      刑罰權之對象，故共同被告對其被訴案件，其證據之調查
      ，各自獨立實施，即證據之價值應分別判斷；若共同被告
      具有共犯關係者，其證據資料大體上具有共通性，共同被
      告不利於己之陳述，固得採為其他共同被告犯罪之證據，
      惟此項不利之陳述，並非當然得憑為認定其他共同被告犯
      罪之證據，仍應分別予以判斷，非可籠統為同一之觀察，
      自須無瑕疵可指，而就其他方面調查，又與事實相符，始
      得採為其他共同被告犯罪事實之認定，尤以具對向性關係
      之共同被告，為避免其虛偽自白或嫁禍他人，尤不宜採為
      唯一證據，更應有補強證據之必要性，藉以保障其他共同
      被告之訴訟權利（最高法院93年度台上字第2729、5081號
      判決意旨參照）。又數共同正犯自白而對其他共犯為不利
      陳述，本質均屬共同正犯自白，而為各別對其他共犯不利
      之單一指述，自應仍有其他積極證據補強，尚不得以數共
      同正犯自白互為補強證據，而資認定其他共犯犯罪。（最
      高法院94年度台上字第6199號、90年度台上字第6049號判
      決理由參照）
（三）被告戊○○被訴洩密部分：
    1.乙○○及天眼公司得知8 項修訂意見內容來源是否為被告
      戊○○，公訴人係以共同被告乙○○之供述為據。惟乙○○於調查中固陳述：「戊○○於85年底在我家打麻將時，
      曾告訴我台電公司有監視工程。... 我有請戊○○追蹤屏
      東區處規範核定情形，後來我去他辦公室，他拿公文給我
      看，我原本要求影印修改規範部分（壬○○所擬8 項修正
      意見），他不同意，叫我抄，我抄下後與天眼公司聯絡，
      天眼公司堅持要有夜視燈、1 秒4 個畫面的規範，我於隔
      天要戊○○保留此部分高功能規範以避免搶標，戊○○確
      實也依我要求，照天眼公司提供規範為規範」等語（調查
      筆錄卷, 第85,139頁以下；87偵11150 卷, 第181,183
      ,220 頁） 。然被告乙○○嗣於本院訊問時改稱：「（問
      ：84年9 月台電公司有檢討要裝設影像監控管理系統，這
      件事你是怎麼知道的？）答：我是聽說的，忘記是在哪裡
      聽誰說的。... （問：監視系統的工程規範被總公司壬○○修訂以後你是何時找戊○○抄錄工程修訂單？）答：我
      沒有去找他，以前講有，是因為被收押時很難過，很痛苦
      。被修訂過以後都沒有去找他」等語（見本院訊問筆錄，
      本院原卷1,第112 頁以下），翻異前詞，前後供述明顯矛
      盾，則共同被告乙○○上開陳述，是否與事實相符，即須
      有其他事證予以補強始得採信。
    2.然查本件檢察官執行搜索後，並未自乙○○扣得抄錄相關
      機密內容之文書，另偵查機關長期對乙○○、戊○○等人
      實施通訊監察，當時亦未有乙○○2 人之聯絡紀錄或相關
      供述對話內容可查，尚難僅以共同正犯乙○○之供述為認
      定戊○○有將壬○○簽擬文書意見提供乙○○抄錄事實之
      唯一證據。
    3.再查，證人即時任台電公司業務處股長壬○○於本院審理
      中證稱：「屏東區處陳報本件工程系統功能有8 點與20項
      原則不符，我在簽辦用箋之前，有主動打電話給屏東區處
      的主辦即資控股長庚○○，我說他送來的文有收到，但有
      8 點不同，是否回到20項原則辦理。所以，雖然我簽辦用
      箋沒出去，但庚○○已知道我的意見，跟他講完後我才寫
      簽辦用箋，屏東區處對此應最清楚」、「我在12月7 日簽
      文前先跟屏東區處溝通規範，此時副處長沒有看過，不會
      送到處長（戊○○）那邊」等語（本院原審理卷6,第82頁
      以下；卷2,第56頁），其於調查中亦證述：「本股承辦人
      王耀村與我根據屏東區處工作單所附之『二次變電所影像
      監控管理系統功能需求及設備說明』給予審查時，發現其
      所提之系統功能需求，與本公司所定之20項原則需求部分
      不符，因此我先以電話向屏東區處資控股股長庚○○要求
      重新修訂，惟庚○○表示該區處所提之功能需求優於20項
      原則需求，希望能試辦而不要修改，但是後我仍依照20項
      原則需求提出『屏變601 號屏東所轄s/s 影像監控管理系
      統擴充工程工作單修訂意見』提出『建議採用一般戶外型
      彩色攝影機搭配輔助投光燈設備，以節省工程成本』（即
      不必採用低照度之夜視型彩色攝影機）等8 項修正意見，
      並於85年12月16日併同本公司『配電設備零星擴充改善工
      程工作單核准通知單簽請層轉業務處副處長及處長批示」
      等語（見調查筆錄卷, 第204 頁），明確陳述在8 項修正
      意見上陳處長即被告戊○○前，已與申請單位之承辦股長
      庚○○交換上開修正內容之意見，使庚○○得以知悉修正
      意見內容。
    4.而證人壬○○所證述其於草擬簽辦用箋內容前，有與屏東
      區處主辦主管庚○○談及8 項修正意見，並溝通屏東區處
      是否回歸20原則重新提案乙節，核與共同被告庚○○於調
      查中陳述：「我將天眼公司規劃之s/s 影像監控管理系統
      工程規範呈報總公司後，總公司業務處變電課主管自動化
      股股長壬○○和我聯繫，對規範有意見並要作部分的修改
      ，我就將此一訊息告訴天眼公司經理丙○○，天眼公司運
      用乙○○前往總公司向高層運作，... ，我只知事後總公
      司公文下來，並沒有修改我所呈報之規範」等語契合（調
      查筆錄卷, 第195 頁）。雖證人庚○○嗣於本院審理中結
      證翻異其詞，否認壬○○有來電告以8 項修正意見及告知
      天眼公司人員之事實云云（本院原審理卷6,第119 頁），
      惟此節除其上開調查陳述外，尚經其於偵查中陳明在卷（
      偵查筆錄部分，見87年偵字第11150 號偵查卷, 第191 頁
      。庚○○偵查中此部分供述雖無證據能力，惟此係用以彈
      劾被告以外之人陳述之信憑性，尚非認定犯罪事實之證據
      ，應可審酌），參以庚○○上開調查中、偵查中受訊時與
      其行為時相距較近，其記憶清晰，且供述先後一致，應係
      未認知有利害關係下所為陳述，自較為可採。是以，證人
      壬○○簽擬簽辦用箋（85年12月7 日）及上陳被告戊○○
      核示之前，共同被告乙○○或天眼公司應有自庚○○處得
      知8 項修正意見內容之事實，堪可認定。
    5.此外，遍查卷附證據無以補強共同被告乙○○前開所述係
      由戊○○告以8 項修正意見內容云云屬實，即難遽認被告
      戊○○於受理壬○○草擬簽辦用箋及核准通知單時，有將
      檢附之8 項修正意見內容供乙○○抄錄而洩漏之犯行。
（四）被告戊○○被訴將壬○○依20項原則簽擬之8 項修正意見
      退回，完全依屏東區處所提需求提列預算辦理之圖利部分
      ：
    1.首先，就20項原則制定過程及該原則僅係最低參考基準，
      對採購單位並無拘束力等節，業分據證人壬○○、甲○○
      證述如下：
    證人壬○○於本院審理中證稱：「因變電所之前改成自動
      化、無人化後，避免有人入侵或發生火災，需要裝置監視
      系統。20項原則的訂定過程，各區處變電股長等多人參與
      ，且要推廣，廠商也會作展示，並不是機密，如果廠商要
      了解都可以告知。而20項原則是影像監控系統的基本需求
      ，只是原則性供參考，並沒有強制性」等語（本院原審理
      卷6,第78頁以下）；
    證人甲○○於本院審理中證稱：「我於84年9 月12日台電
      公司業務處副處長任內擔任主席，召集各區處人員，研討
      變電所影像管理系統需求，經聽取各單位需求，取得共識
      ，如果要裝設影像監控系統，要具備這20項基本需求，至
      少要達到這樣水準，並沒有上限，另試裝半年後，再來檢
      討，訂定共同規範。這20項原則也不是機密，是將來辦理
      發包過程要給廠商知悉，是公開的。」等語（本院原審理
      卷6,第109 頁以下）
    是以，證人所陳述20項原則當時並非台電公司及所屬單位
      關於監視系統工程之統一共同規範，僅係最低需求標準，
      即採購單位就施工需求或招標內容可參考該原則制定，不
      須完全受此約束，又廠商亦可探知20項原則作為投標參考
      ，並非機密文件，可以認定，均與被告所辯：20原則係最
      低標準，非拘束各區處應完全照20項原則提出功能需求乙
      節相符。
    2.再者，台電公司業務處內部處理本件工程預算申請案經過
      流程等節，亦分據證人壬○○、甲○○證稱：
    證人壬○○於本院審理中證稱：「屏東區處申請案有8 點
      與20項原則不符，我基於技術立場表示意見，簽文前我跟
      他們溝通，如果區處要堅持原來規範，我們也沒意見，就
      總處而言，監視系統工程在試辦階段，沒有太多經驗。我
      當時建議屏東區處降低規範，但因為預算給予後須達百分
      之90的執行率，如果沒有用完，也須在其他工程中使用完
      畢，所以本件沒有刪減預算，否則沒有執行年度終結須退
      回總處。另外，如果預算不足，業務處修改、刪減申請預
      算，但都會事先溝通。又我於85年12月7 日原用簽文方式
      將工作單附於簽文，上簽後副處長甲○○說應核准通知單
      ，他沒有核章，所以我在16日才做工作單核准通知單，轉
      陳甲○○上呈戊○○後，甲○○於17日後某日說處長戊○○有意見，找我們一起去討論，在7 日至17日間戊○○並
      沒有找過我。屏東區處所報功能需求是夜視型，成本較高
      ，因為屏東區處的變電所有特殊需求，但規格上僅功能需
      求高，很多廠商仍做得到，市面上也買得到，依我的經驗
      ，應沒有綁標情形」、「我擬定8 點修正意見後，處長處
      長有他自己不同的看法，處長說屏東的本件工程工作單不
      用送總公司，只是要向總公司申請預算，並詢問此種規格
      有無綁標之虞，因考慮屏東變電所之間距離較遠，可能需
      要功能較高的監視系統，且初步判斷這種規格市面上可以
      取得，不至於綁標」等語（本院原審理卷6,第78頁以下；
      卷2,第51頁以下），其於調查中亦證述：「前述通知單經
      層轉副處長甲○○核章後，甲○○把我叫至其辦公室，指
      示我依照屏東區處所提經費及規範需求讓其試做看看，並
      叫我把核准通知單退回修改，隨後副處長甲○○又率我一
      同至時任處長戊○○辦公室，戊○○當場指示我讓屏東區
      處試辦，並依照其需求規範及預算辦理，我依其指示復於
      85 年12 月21日重新簽辦前述核准通知單，簽請原則同意
      屏東區處所提需求規範及預算辦理，經副處長甲○○、處
      長戊○○於同年月23日核章同意送屏東區處辦理」等語（
      見調查筆錄卷, 第204 頁以下）。
    甲○○於本院審理中亦結證稱：「壬○○於85年12月以簽
      辦用箋就屏東區處預算申請公文簽陳修改意見後，因為我
      希望使用審核的標準格式，即要求壬○○更改格式，但並
      未對修改內容更改，亦未用印，後來壬○○才改用工作單
      核准通知單，我對其簽擬回歸20項原則並未表示任何意見
      ，是因為在會議決定希望再找幾個區處試裝半年後才訂定
      共同規範，而屏東區處如果依其特殊狹長地理環境特殊需
      求，我們沒有深入瞭解，且本案為授權區處辦理，區處可
      自行向市場詢價、調查廠商器材，訂定符合自己需求公開
      招標，我們只是審查需要性、預算是否足夠、是否可行，
      具體器材成本等項目我們不是清楚。在85年12月17 日 前
      公文並未上陳，戊○○並沒有看過內容，戊○○事後找我
      們是提到會不會有綁標、圖利廠商的情形及預算方面等問
      題交換意見」、「本件工程是區處自己決定，我們只是審
      核預算」等語（本院原審理卷6,第109 頁以；卷2,第51頁
      以下），其於調查中所證述：「屏東區處申請案有送我審
      核，我當時無意見，乃蓋章轉呈業務處長戊○○，我係同
      意撥預算給屏東區處試辦。修訂意見經我核章轉呈戊○○
      後，戊○○曾召集我及變電課長陳文宗，股長壬○○等人
      至處長辦公室，孫處長指示在沒有綁標的顧慮下及尚無標
      準規範前，屏東區處如有其特殊需求是否先同意其試辦，
      戊○○並無強烈語氣要求。壬○○乃接受戊○○指示，重
      新簽辦核准通知單，簽請原則同意屏東區處所提需求規範
      及預算辦理，經我及戊○○核章後送屏東區處辦理」等語
      （調查筆錄卷, 第346 頁以下）。
    經核證人壬○○、甲○○上開證述之詞，大抵相符，可知
      台電公司業務處最後同意屏東區處進行試辦之決策過程中
      ，係在監視系統工程共同規範尚未制定前，基於屏東區處
      之特殊地理、管理需求及本件屬授權區處自辦立場，並考
      量本件無規格綁標之虞等情，由處長整合內部承辦人員意
      見，及就預算需求須式審核後，即由業務處首長甲○○、
      戊○○等人先後核示同意屏東區處所提出需求功能之預算
      申請，並指示承辦人壬○○辦理覆文手續等節，堪可採信
      。綜此，足認被告戊○○所辯總公司業務處職責就區處自
      辦申請案係在審查預算編列情形，而因壬○○建議使用較
      低規範，卻未同時刪減預算，再考量屏東區處特殊需求及
      衡酌提出需求有無綁標之虞等情，始予以核准等語，堪可
      採信。而證人壬○○等人當庭亦證述屏東區處規範並無綁
      標之虞明確，益證被告上開辯解，自非無稽。
（五）此外，台電公司各區處採用公開招標方式之工程發包之核
      定，於5,000 萬金額範圍以內，係授權由各區處依權責劃
      分辦理，亦有卷附台電公司授權金額表（工程部分）可佐
      （本院原審理卷1,第204 頁以下），可以認定。公訴意旨
      未勾稽證人壬○○、甲○○證述上節，徒憑認被告自認乙○○有告以屏東區處規範較高乙節，即遽認戊○○為替天
      眼公司護航，即片面附和乙○○意見，而准核通過本件申
      請案云云，尚乏所據。另由20項原則制定過程及後續檢討
      事宜，均由證人即時任台電公司副處長甲○○擔任主席主
      持會議，此有84年9 月12日、85年12月5 日2 次會議紀錄
      可參（本院原審理卷1,第232 頁以下），亦未見被告有涉
      入、主導決議20項原則形成及變更之情形。末佐以屏東區
      處於總公司業務處核准預算申請後，嗣於86年4 月11日辦
      理第1 次招標有多家廠商投標，並因標價太高而流標，嗣
      天眼公司於86年5 月3 日始行向神通公司借牌得標，為起
      訴事實所是認，亦未見天眼公司自始順利綁標得逞之情，
      另本件工程招標、決標階段後，既均係區處自行辦理，自
      與被告無涉，且屏東區處2 次招標核定底價金額（均為
      15,158,341元）尚在總公司核定金額範圍內（申請金額
      1700萬元；預算金額16, 661,625 元），此時亦難認台電
      公司或屏東區處生有何損害。又起訴書僅認本件工程驗收
      階段因發生屏東區處人員庚○○等人不實驗收，致台電公
      司損失164 萬元請求違約款項利益，此部分事實，亦與被
      告戊○○無關。是以，並無事證可認被告戊○○於台電公
      司業務處執行處長職務時，核准屏東區處本件工程預算申
      請案，係基於生損台電公司利益或圖自己、天眼公司或乙○○不法利益所為，公訴人亦未證明台電公司因此生有何
      財產、利益損害，即與背信或圖利罪名要件均未合致。
（九）末查，公訴意旨證據欄所引用：乙○○、台灣電波公司
      馮副總經理於87年2 月8 日上午11時42分、乙○○、戊○○86年9 月17日下午8 時6 分之通訊監察紀錄，然查：
      此2 件實施監聽時間距被訴犯罪事實時間之85年12月間，
      已逾9 月，相隔有間，又部分係乙○○向案外人廠商表
      示自己透過台電公司內部得悉修改意見並運作等語，本質
      亦屬共同被告乙○○於審判外之陳述一部分，同須另有補
      強證據，始能認定犯罪事實。另部分係乙○○、戊○○
      2 人就台電公司台北北區營業處變電所無人化影像傳輸工
      程招標招標公告事宜之討論，並未談及屏東區處本件工程
      事宜，且台電公司台北北區營業處同開工程之招標過程，
      亦未經公訴人認有涉嫌犯罪事實，故無以資為不利被告之
      認定，是以，此開通訊監察譯文內容均認與公訴意旨所述
      事實無直接關聯性，難資憑互為補強共同被告乙○○自身
      供述之真實性，或逕認認被告戊○○洩密或圖利等犯行，
      附此敘明。
七、綜上所述，公訴人認被告所涉洩漏國防以外機密、貪污圖利
    罪名因刑法關於公務員身分、公務機密定義變更，已不成立
    此開罪名，應合於「犯罪後法律已廢止其刑罰」情形，又查
    共同被告乙○○於調查、偵查中與審理中供述前後不符，容
    有瑕疵，亦不能排除乙○○係由庚○○處早已知悉8 項修正
    意見內容，證人壬○○、甲○○之證述亦無法作不利被告之
    認定，卷附通訊監察譯文與本案事實也無直接關聯性，另公
    訴人復未舉出其他證據方法供本院調查是否與事實相符，而
    足資補強佐認共同被告乙○○供述可信性，揆諸前揭意旨，
    即不能單憑乙○○於調查、偵查中片面供述，逕認被告有上
    開罪嫌，就公訴事實即無積極事證足資證明，為犯罪不能證
    明，自不成立洩漏業務上知悉秘密或背信罪名，揆諸首開見
    解，即應依刑事訴訟法第302 條第4 款規定，諭知免訴判決
    。
據上論斷，應依刑事訴訟法第302 條第4 款，判決如主文。
本案經檢察官丁○○到庭執行職務。
中　　華　　民　　國　　96　　年　　5 　　月　　17　　日
                刑事第14庭  審判長法　官  蔡廣昇
                                  法  官  施介元
                                  法  官  林瑋桓
以上正本證明與原本無異。
如不服本判決，應於判決送達後10日內，向本院提出上訴狀。
中　　華　　民　　國　　96　　年　　5 　　月　　17　　日
                                  書記官  李柏親
